臺灣基隆地方法院刑事判決　　　　　　　 95年度訴字第766號
公　訴　人　臺灣基隆地方法院檢察署檢察官
被　　　告　丙○○
　　　　　　　　　　（另案於臺灣基隆監獄基隆分監執行中）
指定辯護人　本院公設辯護人　乙○○
上列被告因違反臺灣地區與大陸地區人民關係條例等案件，經檢
察官提起公訴（95年度偵字第222 號），本院判決如下：
    主  文
丙○○共同意圖營利違反不得使大陸地區人民非法進入臺灣地區
之規定，累犯，處有期徒刑壹年捌月。
    事  實
一、丙○○係臺灣地區人民，前因傷害案件，經本院於民國89年
    9 月11日以89年度訴字第312 號判決，判處有期徒刑10月確
    定，於90年8 月31日執行完畢。詎其明知大陸地區人民非經
    主管機關許可，不得進入臺灣地區，竟與真實姓名不詳，綽
    號「阿賢」之成年男子，基於意圖營利使大陸地區人民非法
    進入臺灣地區之犯意聯絡，謀議由「阿賢」支付新台幣（下
    同）45,000元之代價予丙○○（丙○○嗣實際取得15,500元
    ），丙○○則前往大陸地區與大陸人民鄭芳（另案通緝中）
    假結婚，使鄭芳得以探親名義非法進入臺灣地區。謀議既定
    ，丙○○及綽號「阿賢」之成年男子即於94年5 月31日前往
    中國大陸福建省寧德市，並於同年6 月6 日與鄭芳在福建省
    寧德市公證處為虛偽之公證結婚，且在福建省寧德市民政廳
    辦理虛偽結婚登記，籍以取得寧德市公證處所製作之結婚公
    證書及結婚證書。事成之後，丙○○旋於同年6 月7 日返回
    臺灣，並將上開結婚公證書、結婚證書及大陸地區人民進入
    臺灣地區保證書等文件，交由綽號「阿賢」之成年男子轉委
    託不知情之張秀蓉，由張秀蓉代為填具「大陸地區人民入出
    臺灣地區申請書」後，向內政部警政署入出境管理局，申請
    鄭芳以探親名義入境臺灣，使該局承辦之公務人員為實質審
    核後，核准發給鄭芳中華民國臺灣地區入出境許可證，鄭芳
    即於94年11月12日非法進入臺灣地區。嗣於同年月19日晚間
    10時許，賴建銘單獨至臺北縣政府警察局金山分局金山派出
    所辦理鄭芳入境登記時，為警發覺有異而查獲上情。
二、案經臺北縣政府警察局金山分局移送臺灣基隆地方法院檢察
    署檢察官偵查後起訴。
    理  由
壹、程序事項：
    按被告以外之人於審判外之言詞或書面陳述，除法律有規定
    者外，不得作為證據，刑事訴訟法第159 條第1 項固有明文
    。惟被告以外之人於審判外之陳述，經當事人於審判程序同
    意作為證據，法院審酌該言詞陳述或書面陳述作成時之情況
    ，認為適當者，亦得為證據；當事人、代理人或辯護人於法
    院調查證據時，知有上開刑事訴訟法第159 條第1 項不得為
    證據之情形，而未於言詞辯論終結前聲明異議者，視為有前
    項之同意，刑事訴訟法第159 條之5 亦有明文。查本案起訴
    書所列舉被告以外之人於審判外之書面陳述，即結婚證書、
    結婚公證書、中華民國臺灣地區入出境許可證、大陸地區人
    民鄭芳之入出境查詢結果、內政部警政署入出境管理局95年
    1 月13日境信伶字第0951015790號函附之大陸地區人民入出
    臺灣地區申請書、大陸地區人民進入臺灣地區保證書、委託
    書及被告之入出境查詢結果等書證，被告及指定辯護人於本
    院準備程序及審理時均表示無意見，且未聲明異議，依前揭
    法條意旨，自均得為本案證據。
貳、實體事項：
一、上揭事實，業據被告丙○○於警詢、檢察官偵查中及本院審
    理時坦承不諱，並有結婚證書、結婚公證書、內政部警政署
    入出境管理局95年1 月13日境信伶字第0951015790號函附之
    大陸地區人民入出臺灣地區申請書、大陸地區人民進入臺灣
    地區保證書、委託書及被告之入出境查詢結果等件影本各1
    份在卷可稽，被告之自白核與事實相符，可以採信。綜上證
    據，被告之犯行洵堪認定，應依法論科。
二、論罪科刑：
  (一)按臺灣地區與大陸地區人民關係條例第79條對於違反同條例
    第15條第1 款所定不得使大陸地區人民非法進入臺灣地區之
    處罰，旨在防止大陸地區人民非法進入臺灣地區，以維護臺
    灣地區之安全與安定；所稱「非法」，自應從實質上之合法
    性予以判斷，凡評價上違反法秩序之方法，均屬「非法」。
    參照行政程序法第119 條第1 款、第2 款規定，受益人以詐
    欺、脅迫或賄賂方法，使行政機關作成行政處分者；或對重
    要事項提供不正確資料或為不完全陳述，致使行政機關依該
    資料或陳述而作成行政處分者，其信賴不值得保護。故在大
    陸地區通謀虛偽結婚，以不實之結婚證明辦理相關戶籍登記
    、入境等手續，憑以進入臺灣地區，其所持之入境許可文件
    雖係入出境主管機關所核發，形式上為合法，但因以詐欺方
    法而取得，即不具實質上之合法性，仍屬非法進入台灣地區
    （最高法院94年度臺上字第1064號判決意旨參照）。
  (二)又不得使大陸地區人民非法進入臺灣地區，臺灣地區與大陸
    地區人民關係條例第15條第1 款定有明文。被告與綽號「阿
    賢」之成年男子約定收取45,000元之報酬，嗣實際取得15,5
    00元之報酬，使大陸地區女子鄭芳非法進入臺灣地區，主觀
    上顯具有營利之意圖，是核其此部分所為係違反臺灣地區與
    大陸地區人民關係條例第15條第1 款之規定，應依同條例第
    79條第2 項意圖營利違反不得使大陸地區人民非法進入臺灣
    地區規定之罪論處（臺灣高等法院暨所屬法院95年法律座談
    會刑事類提案第30號研討結果參照）。公訴人雖於起訴書中
    認被告係違反臺灣地區與大陸地區人民關係條例第15條第1
    款之規定而涉犯同條例第79條第1 項之罪嫌，然此業經實施
    公訴之檢察官於本院96年1 月12日準備程序時更正起訴法條
    為同條例第79條第2 項之罪，本院自毋庸再予諭知變更。另
    公訴人原認被告使內政部警政署入出境管理局承辦之公務員
    ，將被告與鄭芳結婚之不實事項登載於職務上所載之公文書
    ，因認被告另涉犯刑法第216 條、第214 條之行使使公務員
    登載不實文書罪嫌，惟因內政部入出境管理局承辦大陸地區
    來臺探親業務之公務員，就被告與大陸地區人民鄭芳是否係
    真實結婚，本具有實質審核權，因而被告上開行為即與刑法
    第216 條、第214 條之構成要件有間，實施公訴之檢察官於
    同上準備程序中一併更正及刪除起訴書中有關被告行使使公
    務員登載不實文書之犯罪事實及法條，本院就此自毋庸加以
    審判，附此敘明。
  (三)又按行為後法律有變更者，適用行為時之法律。但行為後之
    法律有利於行為人者，適用最有利於行為人之法律，94年2
    月2 日修正公布，並於95年7 月1 日施行之刑法（下稱新法
    ；修正前刑法下稱舊法）第2 條第1 項定有明文。此條規定
    係規範行為後法律變更所生新舊法律比較適用之準據法，本
    身尚無新舊法比較之問題，於新法施行後，應一律適用新法
    第2 條第1 項之規定，為「從舊從輕」之比較，先予敘明（
    最高法院95年度第八次刑事庭會議決議一(一)參照）。查被告
    行為後，刑法關於罰金最低數額之規定，業經修正，新法第
    33條第5 款規定，將罰金最低額由銀元1 元以上，修正為新
    台幣1,000 元以上，以百元計算之。且被告行為後，刑法施
    行法亦於95年6 月14日修正，增訂第1 條之1 ，明訂中華民
    國94年1 月7 日刑法修正施行後，刑法分則編所定罰金之貨
    幣單位為新台幣。94年1 月7 日刑法修正時，刑法分則編未
    修正之條文定有罰金者，自94年1 月7 日刑法修正施行後，
    就其所定數額提高為30倍，但72年6 月26日至94年1 月7 日
    新增或修正之條文，就其所定數額提高為3 倍。惟因原本刑
    法條文罰金之單位為銀元，與新台幣之折算比例為3 比1 ，
    復因罰金罰鍰提高標準條例第1 條之適用，罰金數額業已提
    高10倍，因而實際上所得科處罰金之總數，固未提高，惟如
    前所述，新法第33條第5 款提高罰金最低額為新台幣1,000
    元以上，且以百元計算之。因之刑法分則條文中有罰金刑者
    ，其罰金之最低額業經修正為新台幣1,000 元以上，以舊法
    之規定有利被告。本件被告所犯臺灣地區與大陸地區人民關
    係條例第79條第2 項之罪之法定刑中有罰金刑，故應依新法
    第2 條第1 項規定，適用被告行為時之臺灣地區與大陸地區
    人民關係條例第79條第2 項（條文本身未修正）規定論處（
    最高法院95年度第八次刑事庭會議決議三(一)1.參照）。
  (四)被告與綽號「阿賢」之成年男子，就其上開所犯，有犯意聯
    絡及行為分擔，應論以共同正犯。
  (五)被告曾受如事實欄所示有期徒刑之執行完畢，有臺灣高等法
    院被告前案紀錄表在卷可按，其於有期徒刑執行完畢後，5
    年內故意再犯本件有期徒刑以上之罪，不論依舊法第47條或
    新法第47條第1 項規定，均構成累犯，刑法關於累犯之修正
    對被告而言不生刑罰權變動之問題，自應逕依新法第47條第
    1項規定，就其所犯論以累犯，並依法加重其刑。
  (六)按臺灣地區與大陸地區人民關係條例第79條第2 項之處罰，
    其立法目的係因所謂「蛇頭」（指安排大陸地區人民偷渡至
    大陸地區以外地區之人）引介大陸偷渡客進入臺灣地區，日
    趨猖狂，對社會秩序及國家安全之危害，甚為嚴重，故有特
    別加重其刑罰之必要。亦即，本條規範對象，本係針對慣常
    性引介大陸偷渡客進入我國之人為主，因其等經常藉由大批
    非法引介大陸人士來台牟利，對國家安全造成之危險特別嚴
    重，並因此獲得鉅額利益，為從根本上阻絕此種對國家安全
    有高危險行為之經濟上誘因，自有必要特別以嚴厲之刑罰手
    段嚇阻之；惟就單一性之使大陸人士非法來台行為，縱行為
    人因此謀得利益，亦不能與上揭經常性之「蛇頭」所獲利益
    相提並論。此時倘仍將專為牟取暴利之「蛇頭」而特設之重
    罰，強加於僅營蠅頭小利、危害性甚微之一次性非法引介之
    行為人之上，雖可達嚇阻此種非法引介行為之目的，但有違
    憲法上之比例原則，亦屬事實。經查，被告所為上揭使大陸
    地區人民鄭芳非法進入臺灣地區，不過係為45,000元之小利
    ，又其行為僅有一次，本質上即與該條所欲重罰之「蛇頭」
    人士，有所不同，此時倘仍以該條重罰被告3 年以上之重刑
    ，非但過於苛酷，亦有違法律感情，依前所述，本案就被告
    所犯情節觀之，實屬情輕法重，被告尚非全無可憫之處，爰
    依刑法第59條之規定，酌減輕其刑。被告同時有上開刑之加
    重及減輕事由，爰依法先加後減之。
  (七)本院審酌被告使大陸地區人民非法進入臺灣地區之行為，規
    避政府對於大陸地區人民之入境管制，對社會治安影響非輕
    ，且產生不良示範，併其犯罪手段、犯後坦承犯行之態度等
    一切情狀（修正後刑法第57條之規定，為法院就刑之裁量審
    認標準見解之明文化，非屬法律變更，無新舊法比較問題，
    最高法院95年第八次刑事庭會議決議六(一)參照），量處如主
    文所示之刑示懲。
據上論斷，應依刑事訴訟法第299 條第1 項前段，臺灣地區與大
陸地區人民關係條例第79條第2 項，刑法第11條前段、第2 條第
1 項、第28條、第47條第1 項、第59條，罰金罰鍰提高標準條例
第1 條前段，判決如主文。
本案經檢察官甲○○到庭執行職務。
中　　華　　民　　國　　96　　年　　2　　月　　14　　日
                  刑事第二庭審判長法  官   王敏慧
                                  法  官   陳伯厚
                                  法  官   劉桂金
以上正本證明與原本無異。
如不服本判決應於收受本判決後10日內向本院提出上訴書狀，其
未敘述上訴理由者，並得於提起上訴後10日內向本院補提理由書
狀（均須按他造當事人之人數附繕本。）「切勿逕送上級法院」
中　　華　　民　　國　　96　　年　　2　　月　　14　　日
                                  書記官   鄧順生
附錄論罪法條：
臺灣地區與大陸地區人民關係條例第15條
下列行為不得為之：
一使大陸地區人民非法進入臺灣地區。
二明知臺灣地區人民未經許可，而招攬使之進入大陸地區。
三使大陸地區人民在臺灣地區從事未經許可或與許可目的不符之
  活動。
四僱用或留用大陸地區人民在臺灣地區從事未經許可或與許可範
  圍不符之工作。
五居間介紹他人為前款之行為。
臺灣地區與大陸地區人民關係條例第79條第1 項、第2 項
違反第15條第1 款規定者，處1 年以上7 年以下有期徒刑，得併
科新臺幣1,000,000 元以下罰金。
意圖營利而犯前項之罪者，處3 年以上10年以下有期徒刑，得併
科新臺幣5,000,000元以下罰金。
